【裁判字號】    90,判,280
【裁判日期】    900222
【裁判案由】    免職
【裁判全文】
最  高  行  政  法  院  判  決                      九十年度判字第二八○號
    原      告  甲○○
    被      告  內政部警政署
    代  表  人  王進旺
右當事人間因免職事件，原告不服公務人員保障暨培訓委員會中華民國八十八年一月
二十七日八七公審決字第○○○七號再復審決定，提起行政訴訟。本院判決如左：
    主  文
原告之訴駁回。
訴訟費用由原告負擔。
    事  實
緣原告於免職處分前係內政部警政署保安警察第一總隊（下稱保一總隊）第七大隊隊
員，被告認原告於八十七年考績年度內獎懲互相抵銷後，累積已達二大過，以八十七
年五月二十九日警署人乙字第六六三號令，予以免職處分。原告不服前述免職處分，
提起復審、再復審，遞遭決定駁回，遂提起行政訴訟，茲摘兩造訴辯意旨於次：
甲、 原告起訴意旨略謂：
一、復審決定理由無非以公務人員就考績年度內平時考核之各項記過、申誡之「機關
    管理行為」如有不服，應依公務人員保障法第二十三條之規定，「另案」先向服
    務機關提出「申訴」請求救濟，而對前開原告因急症口頭請假，服務機關竟不予
    理會、不准補請假，違法一次記過二次之事實，未加審酌。其似認公務人員之「
    記過」、「申誡」均屬「機關內部之管理行為」，不適用法定復審救濟程序，而
    在本件復審程序中，其救濟客體僅限於被告之免職處分，就該免職處分既在形式
    上原告已記滿二大過，得只予以形式審查，即認原處分機關處分並無不當．駁回
    原告之復審申請。惟查：
（一）申訴程序其不服之客體，依公務人員保障法第二十三條之規定為：服務機關所
      提供之工作條件及所為之管理」，在解釋上係指行政處分以外對機關內部生效
      之表意行為或事實行為，包括職務命令、內部措施及紀律守則等。而依公務人
      員考績法及其他相關法規（本案即警察人員管理條例）所為之記過、申誡等懲
      處處分，於現行法制下，均屬行政處分，均足改變公務人員之身分或有其他重
      要影響，此由公務人員考績法施行細則第十五條：「本法第十二條第一項第一
      款所稱平時考核獎懲得相互抵銷，指嘉獎、記功、記大功與申誡、記過、記大
      過得互相抵銷。前項獎懲，嘉獎三次作為記功一次、記功三次作為記一大功；
      申誡三次作為記過一次；記過三次作為記一大過。」及警察人員管理條例第三
      十一條第一項第十一款：「警察人員有左列各款情形之者，主管機關應予以免
      職：．．．，十一、同一考績年度中，其平時考核獎懲互相抵銷後累積已達二
      大過者。」規定即得明證。故復審決定認各項記過、申誡等懲處處分為「機關
      內部管理行為」，其誤解法令，未區別「行政處分」與「機關內部管理行為」
      ，致對申訴不服客體有所誤認，其適用法令顯有錯誤，在所明顯。
（二）懲處處分為對公務人員之行政處分，對公務員之權利或利益自有影響，其違法
      或不當，自當應予救濟。而系爭免職處分，其前提要件乃前開原告八十七年考
      績年度歷次獎懲記錄，即原告八十七年考績年度歷次獎懲記錄實為構成系爭免
      職處分之具體內容，行政救濟機關應為具體之審查，確知各項處分有無違法、
      不當之處，方符保障公務人員之旨。又已具備形式存續力之行政處分，救濟機
      關認其實質上仍有不當或違法之處，尚得依獨立之職權不予採酌。
二、再復審決定，雖參酌原告前揭理由，就前開原告記過二次之處分予以實體審查，
    惟其仍以公務人員請假規則第十三條第一項：「請假或休假人員，須以親筆填具
    請假或休假書，遞請機關首長或經授權之主管人核准方得離開任所；遇有疾病或
    緊急事故，得由其同事或家屬親友，代辦請假手續。」第十五條：「未辦請假或
    休假手續而擅離職守或假期已滿仍未銷假．．．，均以曠職論。」等規定，認「
    再復審人指稱其八十七年三月八日（似係九日之誤）晚因突發急病送醫診治．．
    ．，縱如再復審人（即原告）所稱，其已託未婚妻向隊上長官口頭報備或請假，
    但再復審人隊上長官並未同意，且再復審人之親友或同事亦未為其代辦請假手續
    ，顯見再復審人於假期已滿後仍未銷假歸隊參訓，耽誤公務課程，保一總隊第七
    大隊爰衡量再復審人違失情節之輕重，依警察人員獎懲標準表第六點：有左列情
    形之一者，記一大過．．．（二）『徇情失職或擅離職守，貽誤公務者。』之規
    定及第七點第五款酌予減輕一層級懲處之規定，予以記過二次懲處，尚無不合」
    ，維持原復審決定、原處分。然查：
（一）請假、公假或休假人員，應填具假單，經核准後，始得離開任所但有急病或緊
      急事故，得由其同事或家屬親友代辦或補辦請假手續，為公務人員請假規則第
      十一條所明文，是則公務人員遇有急病或緊急事故，除得由其同事或家屬代辦
      ，請假手續外，尚非不得補辦請假，則再復審決定故意忽略不提，原告補辦請
      假竟遭拒等情，顯有不適用法令之違法。
（二）原告是日突發急性腸胃炎，除已託未婚妻向隊上長官報備請假外，更抱病返隊
      後補辦請假手續，惟未受允准，此情為被告所不爭執。查公務人員經核准後始
      得請假，其核准，應屬公務機關主官（管）行政裁量權之作用，而裁量並非完
      全放任，仍須遵守法律優越原則，其所作之個別判斷，亦應避免違背誠信原則
      、平等原則、比例原則等一般法的規範，如裁量係基於法律條款之授權時，尤
      其不得違反授權之目的或超越授權之範圍，凡此均屬裁量時應遵守之義務。裁
      量與上述義務有悖者，構成裁量瑕疵。舉其要者而言，若行政機關作成裁量與
      「法律授權之目的不符」，或「出於不相關之動機」，「顯然違背平等、比例
      原則」等，即屬裁量之濫用，其做成之裁量處分，自難謂合法。今原告既持診
      斷證明依法定程序向長官補辦請假之手續，該長官或基於不相關之動機，或基
      於個別之考量（違反平等原則），竟不予核准，則其顯濫用裁量，構成違法之
      裁量，再於此裁量濫用情形下所形成之記過處分及系爭免職處分，其合法性自
      難謂無疑。
三、綜上所述，本件原處分及一再復審決定均有違誤，請併予撤銷等語。
乙、 被告答辯意旨略謂：
一、警察人員管理條例第二條規定：「警察人員之管理，依本條例之規定：本條例未
    規定者，適用有關法律之規定。」同條例第三十一條第一項第十一款規定：「警
    察人員有左列各款情形之一者，主管機關應予以免職．．．．．．十一、同一考
    績年度中，其平時考核獎懲互相抵銷後累積已達二大過者。」其施行細則第十九
    條規定：「本條例第二十九條及第三十一條所稱主管機關為內政部警政署。」另
    依公務人員考績法施行細則第十五條規定：「本法第十二條第一項第一款所稱平
    時考核獎懲得互相抵銷，指嘉獎、記功、記大功與申誡、記過、記大過得互相抵
    銷。前項獎懲，嘉獎三次作為記功一次；記功三次作為記一大功；申誡三次作為
    記過一次；記過三次作為記一大過。」本案原告原係保一總隊第七大隊第五中隊
    隊員，於八十七年考績年度中（自八十七年一月起至八十七年五月十二日止），
    合計記過六次、申誡四次、嘉獎二次，其平時考核獎懲互相抵銷後累積已達二大
    過（累計申誡二十次），被告依上開規定予以免職，認事用法，洵無不當。
二、公務人員請假規則係於八十七年十二月三十一日經考試、行政二院會同修正及發
    布，並自本（八十八）年一月一日施行。惟該規則修正前第十三條第一項原規定
    ：「請假或休假人員須以親筆填具請假或休假書，遞請機關首長或經授權之主管
    人員核准後，才得離開任所：遇有疾病或緊急事故，得由其同事或家屬親友，代
    辦請假手續。」同規則第十五條原規定：「未辦請假或休假手續而擅離職守，或
    假期已滿仍未銷假，或請假有虛偽情事者，均以曠職論。」又第十六條第一項原
    規定：「曠職人員除應按日扣除俸（薪）給外，並應依公務人員考績法規之有關
    規定懲處。」本案原告前於參加保一總隊隊員移撥職前訓練期間（自八十六年十
    二月一日起至八十七年五月十六日止），於八十七年三月九日七時三十分起至同
    年月日十八時四十五分止逾假十一時十五分未歸，且貽誤正課八小時。期間保一
    總隊第七大隊曾多次主動以電話催促原告儘速與隊部聯繫及返隊收假，惟原告並
    未與隊部聯繫或要求請假，縱如原告所稱其已託未婚妻向隊上長官口頭報備或請
    假，但隊上長官並未同意，且原告之親友或同事亦未為其代辦請假手續，顯見原
    告於假期已滿後仍未銷假歸隊參訓，耽誤公務課程。該總隊第七大隊爰衡量原告
    違失情節之輕重，依警察人員獎懲標準表第六條第二款規定：「有左列情形之一
    者，記一大過：．．．二、徇情失職或擅離職守，貽誤公務者。」及第七條第五
    款酌予減輕一層級懲處之規定，予以記過二次懲處，核尚允當。至原告援引新修
    正之公務人員請假規則第十二條第一項規定，欲補辦請假手續，依法不溯既往原
    則，顯係引用法規錯誤，併予明。
三、依公務人員保障法第十八條規定：「公務人員對於服務機關或人事主管機關所為
    之行政處分，認為違法或不當，致損害其權利或利益者，得依本法提起復審。」
    及同法第二十三條規定：「公務人員對服務機關所提供之工作條件及所為之管理
    認為不當者，得依本法提出申訴、再申訴。前項申訴向服務機關提出。．．．」
    次依公務人員保障暨培訓委員會八十六年八月十二日八六公保字第○八三一○號
    函釋規定略以：復審、再復審之標的，依同法第十八條規定為行政處分，而所稱
    行政處分，除適用訴願法之規定外，原則上並以司法院大法官會議歷次相關解釋
    及行政法院有關判例（決）為得提起復審、再復審之範圍。另依同法第二十三條
    規定，公務人員對服務機關所提供之工作條件及所為之管理認為不當者，均得依
    規定提出申訴、再申訴，亦即公務人員得提出申訴、再申訴之範圍，並不以同法
    第十條所定之「必要之機具設備及良好工作環境」為限。又公務人員對於服務機
    關所為未改變其公務員身分之記過處分、考績評定或就其監督範圍所發之職務命
    令如有不服，經提起再申訴，本會均得依法予以審理。」故提起復審，係以有足
    以改變公務員身分關係或於公務員權利有重大影響之事件並對外發生效力之行政
    處分，始作為復審之標的，例如依公務人員考績法或相關法規之規定對公務員所
    為之免職處分等事項。本案原告不服免職處分提起復審案時，業經內政部八十七
    年十月三十日台（八七）內訴字第八七○五一七九號復審決定書併予指明，對八
    十七年度各項記過、申誡之機關管理行為如有不服，依公務人員保障法第二十三
    條規定，應另案向服務機關提出申訴請求救濟：惟查原告對八十七年度各項記過
    申誡等處分，均未向及服務機關（保一總隊）提出申訴，又原告提起再復審案時
    指稱其八十七年三月八日晚上因突發疾病送醫診治，已託其未婚妻向隊上長官口
    頭報備請假，仍遭記過二次，該項懲處顯有不當，應予撤銷，則原告八十七年度
    獎懲相抵後累積未達二大過，免職處分即有違法乙節，亦經公務人員保障暨培訓
    委員會八十八年一月二十七日八八公審決字第○○○七號再復審決定書併予指明
    原告所稱核不足採在案。是以原告指稱申誡記過等處分均屬行政處分，復審決定
    及再復審決定顯有不適用法令之違法云云，核予公務人員保障法之相關規定未符
    ，顯係辯解之詞，不足採信。
四、原告八十七年考績年度之平時考核獎懲，均發生於原告在保一總隊隊員移撥職前
    訓練期間，且懲處事由均為逾假、曠課、延遲起床及查舖未在寢室等情事，原告
    係連續違犯，已嚴重影響警紀，又保一總隊第七大隊於原告累積申誡達十五次時
    ，即以八十七年三月四日柒大人字第八七一七一一○二號告誡書，於同年月五日
    通知原告，特予告誡在案，惟原告仍於告誡後十五日內，再因逾假及未在寢等違
    紀情事，各受記過貳次及申誡壹次處分，致其平時考核獎懲互相抵銷後累積已達
    二大過。至有關員警參加移撥職前訓練逾假返隊之曠課處分，前於被告尚未律定
    處分標準前，該總隊鑒於辦理講習之初期，發生部分員警抗拒參訓情事，甚或時
    有逾假返隊上課，消極抵抗情形，基於整飭警紀及達成該項訓練成效，並期懲處
    一致、平衡，爰參據被告未修正前「各警察機關員警未依規定服勤處分原則」精
    神，均以逾假返隊達二小時以上，未達四小時者記過一次；四小時以上，未達一
    日者記過二次，至二小時以下者申誡為原則議處，且已有多件案例可循（例如原
    告八十六年十二月十八日逾假十五時四十五分、隊員朱正光八十七年一月二日逾
    假十三時四十五分，均核予記過二次），是以原告指稱補辦請假手續竟未受允准
    ，顯然違背平等、比例原則，屬裁量之濫用云云，純係卸責之詞，諉不足採。
五、綜上所述，本件原處分及一再復審決定均無違誤，請駁回原告之訴等語。
    理  由
一、按警察人員管理條例第三十一條第一項第十一款規定：「警察人員有左列各款情
    形之一者，主管機關應予以免職：．．．十一、同一考績年度中，其平時考核獎
    懲互相抵銷後累積已達二大過者。」其施行細則第十九條規定：「本條例第二十
    九條及第三十一條所稱主管機關為內政部警政署。」另依公務人員考績法施行細
    則第十五條規定：「本法第十二條第一項第一款所稱平時考核獎懲得互相抵銷，
    指嘉獎、記功、記大功與申誡、記過、記大過得互相抵銷。前項獎懲，嘉獎三次
    作為記功一次；記功三次作為記一大功；申誡三次作為記過一次；記過三次作為
    記一大過。」
二、本件原告原係保一總隊第七大隊隊員，於八十七年間所受獎懲內容計：（一）參
    加該保一總隊移撥在職訓練受訓期間，於八十六年十二月十八日逾假十五時四十
    五分，記過二次。（二）八十七年一月八日上午八時十二分於寢室睡覺，申誡二
    次。（三）八十七年一月二十二日於寢室睡覺，未參加早點名，申誡一次。（四
    ）八十七年二月三日，延遲二小時二十分起床，未參加早點名、升旗及第一堂組
    合訓練課程，且於參加該課程訓練期間多次違反紀律，屢犯不悛，記過二次。（
    五）八十七年三月九日七時三十分至同日十八時四十五分止逾假十一時十五分，
    且貽誤正課八小時，記過二次，另依曠職一日並扣薪。（六）八十七年三月二十
    一日查舖未在寢室，惟未擅離營區，申誡一次。（七）原告於八十七年度另獲記
    嘉獎二次等情，為訴辯雙方所不爭，且有保一總隊第七大隊令附於原處分卷可稽
    ，則原告平時考核獎懲互相抵銷後，達記過六次、申誡二次，應作為記大過二次
    、申誡二次，即於考績年度內，累積已達二大過，被告爰以此理由，予以原告免
    職處分，揆諸首開說明及規定，並無不合。
三、本件原告不服原處分及一再復審決定，循序提起本訴，以如事實欄所示各節，據
    為爭執。惟按記過處分，並未改變公務人員之身分關係，不直接影響人民服公職
    之權利（司法院釋字第二四三號解釋參照），核屬機關內部之管理措施，對之如
    有不服，應循申訴、再申訴之程序尋求救濟，非行政法院所得審究。本件被告認
    原告八十七年三月九日曠職一日，而予記過二次之處分，原告對之不服，依前開
    說明，原應循申訴、再申訴程序請求救濟，乃其於被告為免職處分不服而提起之
    行政訴訟中，再對該記過處分當否為爭執，即非本院所得審酌，原告所述，尚非
    可取。
四、綜上所述，本件原處分並無違誤，一再復審決定遞予駁回，亦無不合，原告起訴
    意旨求予撤銷，為無理由，應予駁回。
據上論結，本件原告之訴為無理由，爰依行政訴訟法施行法第二條、行政訴訟法第九
十八條第三項前段，判決如主文。
中      華      民      國    九十    年      二      月    二十二      日
                          最 高 行 政 法 院 第 四 庭
                                      審 判 長 法  官      葉  振  權
                                               法  官      趙  永  康
                                               法  官      吳  錦  龍
                                               法  官      劉  鑫  楨
                                               法  官      吳  明  鴻
右  正  本  證  明  與  原  本  無  異
                                               法院書記官  阮  桂  芬
中      華      民      國    九十    年      二      月    二十三      日


司法院資訊處製作；財團法人民間司法改革基金會備份。
